【裁判字號】    94,訴,10
【裁判日期】    950117
【裁判案由】    營利事業所得稅
【裁判全文】
高雄高等行政法院判決
                                  九十四年度訴字第一０號
                              .
原      告  中興木業股份有限公司
代  表  人  甲○○○
訴訟代理人  戊○○
            丙○○
            邱揚勝律師
被      告  財政部台灣省南區國稅局
代  表  人  乙○○局長
訴訟代理人  己○○
            丁○○
上列當事人間因營利事業所得稅事件，原告不服財政部中華民國
九十三年十一月三日台財訴字第０九三００五二五七七０號訴願
決定，提起行政訴訟。本院判決如下：
    主  文
原告之訴駁回。
訴訟費用由原告負擔。
    事  實
壹、事實概要：
    原告九十年度營利事業所得稅結算申報，自行列報利息支出
    新臺幣（下同）四七、八三一、一五九元，被告初查以原告
    八十九年度資產負債表列報股東往來借餘六五、六五一、七
    三八元及同業往來借餘一、二００、０００元，惟九十年度
    均列報０元，經查得其九十年度股東往來借餘一一二、七二
    一、三四五元，於民國（下同）九十年十二月三十一日結轉
    至其他應收款，乃按加權平均借款利率六．五三％設算利息
    七、二七七、七六四元；另九十年度列報其他應收款－代收
    代付款二０一、六一八、五七三元，因係代墊關係企業之款
    項，又無法說明沖轉情形及提供合理文據資料供核，乃減除
    其中自股東往來借餘轉入一一二、七二一、三四五元之差額
    八八、八九七、二二八元，按加權平均借款利率六．五三％
    設算利息五、八０四、九八九元；又九十年度列報預付貨款
    二五四、三三五、九七八元，經核係其銀行借款資金資助大
    陸之關係企業，因其無法說明沖轉情形及提供合理文據資料
    供核，乃按九十年度列報金額，以加權平均借款利率六．五
    三％設算利息一六、六０八、一三九元，合計設算利息二九
    、六九０、八九二元，並依行為時營利事業所得稅查核準則
    （下稱查核準則）第九十七條第十一款規定，自利息支出項
    下減除，核定利息支出一八、一四０、二六七元，原告不服
    ，申經復查結果，未獲變更，提起訴願，亦遭決定駁回，遂
    提起本件行政訴訟。
貳、兩造之聲明：
一、原告聲明求為判決：
（一）訴願決定及原處分均撤銷。
（二）訴訟費用由被告負擔。
二、被告聲明求為判決：
（一）原告之訴駁回。
（二）訴訟費用由原告負擔。
參、兩造主張之理由：
一、原告起訴及補充意旨略謂：
（一）原告係合板業之製造及買賣廠商，因有感於國內工資上漲
      ，原本取易及相關上下游產業均已外移，故原告分別自七
      十八年及八十五年起，於馬來西亞及中國大陸設立一００
      ％投資之子公司，並生產重心逐漸移至各子公司。故原告
      於九十年底帳列其他應收款二０一、六一八、五七三元及
      預付貨款二五四、三三五、九七八元，其中二九、００六
      、０八八元係代購機器設備等零件之應收款項，另三０四
      、三八四、二九一元為預付投資款性質，說明如下：一、
      投資上海大茂木材實業有限公司（下稱大茂公司）：原告
      因行業生存之需要，自八十五年度起透過香港亨興國際有
      限公司，陸續投資大茂公司共計二七三、六四八、八一三
      元，其中二三、五五四、九一五元帳列長期投資項下，其
      二五０、０九三、八九八元，分別係應收代購機器設備款
      二五、一０七、九八一元及子公司擬增資擴廠之預付投資
      款二二四、九八五、九一七元，該預付投資款因囿於法令
      規定，因而遲未轉列長期投資。
（二）投資馬來西亞東馬木業有限公司（下稱東馬公司）：原告
      為確保材料之取得無虞，而於一九八九年投資設立之子公
      司，截至九十年底止已投資一七二、九七三、七三一元，
      其中八九、六七七、二五０元帳列長期投資項下，其餘八
      三、二九六、四八一元，分別係應收代購機器零件三、八
      九八、一０七元及子公司擬增資擴廠之預付投資款七九、
      三九八、三七四元，該預付投資款因囿於該國法令規定，
      因而遲未轉列長期投資。
（三）綜上分析，原告九十年度帳列其他應收款及預付貨款合計
      四五五、九五四、五五一元，其中三三三、三九０、三七
      九元之性質乃屬長期投資款項及代子公司採購機器設備等
      零件之應收款項，而被告逕以四五五、九五四、五五一元
      按加權平均借款利率六．五三％設算相對利息高達二九、
      六九０、八九二元，實令原告深感不服。
（四）系爭款項皆係原告以借貸方式投資於馬來西亞及上海子公
      司，基於馬來西亞及上海子公司與原告之關係係屬供應原
      告半製品及製成品之衛星供應工廠，彼此具有上下游密切
      關係，被告不得未經查證雙方之利益關係即率斷以企業個
      體慣例為由否認彼此經濟密切之實質關係所引發相互間有
      關收益、成本、費用與損益之攤計之價格效果。蓋馬來西
      亞及上海子公司之營利事業帳證並未帳載提列相關利息支
      出以支付原告以借貸方式之轉投資款，也因此馬來西亞及
      上海子公司進貨於台灣之售價決定，馬來西亞及上海子公
      司並未計入該項利息支出之成本，因而得以較低進貨價格
      出售於台灣母公司，如果台灣母公司對於子公司之借貸投
      資要求利息，則相對提高出售於台灣母公司之進貨價格，
      導使台灣母公司銷貨利潤在已計息但較高進貨價格和未計
      息但較低進貨價格之情況下最終是一樣的。換言之，原告
      以借貸方式之轉投資款未向馬來西亞及上海子公司計收利
      息收入之負擔，已透過相互間有關收益、成本、費用與損
      益攤計之價格效果之相對低價進貨之利益彌補。惟被告卻
      以企業個體慣例為由否認彼此經濟密切之實質關係所引發
      相互間有關收益、成本、費用與損益之攤計之價格效果，
      被告在未考量原告所獲得低價進貨之利益並作相對性調整
      情況下，剔除原告利息支出，虛增原告課稅所得並課以稅
      負，對原告而言形同重複課稅。
（五）馬來西亞子公司及上海子公司是供應原告再加工之夾板半
      製品及製成品之衛星工廠，以供國內加工製造、內銷、外
      銷及三角貿易，也因而維持原告繼續經營的可能。原告係
      合板業之製造及買賣業者，其登記營業項目：一、夾板製
      造及加工買賣。二、木製品及有關手工藝品製造及加工買
      賣業務。三、前各項有關業務之經營及投資。四、前各項
      有關進出品貿易業務及就進出品貿易業務對外保證。基於
      東南亞木材主要供應國如馬來西亞及印尼，政策上為了該
      等國就業機會禁止木材原木直接外銷，只允許外商設廠加
      工成半製品後方得外銷，原告為確保木材原料來源，只得
      於八十二年正式營運向他人購買當時已存在馬來西亞東馬
      公司成為原告六六．六七％子公司，又由於國內相關成本
      因素相對高漲（人工暨相關費用），為了維持原告出口競
      爭力及生存之需要，因而於八十五年透過香港亨興國際有
      限公司成立上海大茂公司為原告百分之百之子公司。按外
      國人投資條例及華僑回國投資條例第四條規定：「本條例
      所稱投資如下：一、持有中華民國公司之股份或出資額。
      二、在中華民國境內設立獨資或合夥事業。三、對前二款
      所投資事業提供一年期以上貸款。」故在僑外投資審核時
      ，經濟部投資審議委員會對投資股本部分稱之為股本投資
      ，而對貸款部分稱之為貸款投資。可知原告提供馬來西亞
      子公司及上海子公司之貸款亦屬廣義之投資範圍。蓋因礙
      於當地法規，需要由當地人擔任負責人，為了保障公司資
      本安全，因而名目投資資金不敢太大，況且以海外投資金
      額過大，除投審會有意見外，銀行亦會收回借款。也因此
      投資資金並不足以支應購買工廠、機械等設備之花費，又
      為了支應子公司營運，因而原告必須陸陸續續以應收代購
      機器設備款及預付投資款之名義行投資之實，支應子公司
      營運且遲未轉列長期投資，實乃礙於國內及當地法規及子
      公司營運資金需求所致。被告指摘原告未能提供期後沖轉
      情形云云，惟被告若能考量原告所處國內及當地法令及合
      板木業行業特性之困境，即不會以原告未能提供期後沖轉
      情形為由指摘原告。被告要求原告對馬來西亞及上海子公
      司貸款投資之作沖轉行為，亦無異要求原告關閉馬來西亞
      及上海子公司，進而停止原告之營業。
（六）基於馬來西亞及大陸法令情況，並無存在讓原告將運用該
      資金所創造之營利貢獻及利潤留在馬來西亞及大陸誘因，
      反倒原告需要刻意壓低馬來西亞及上海子公司進貨於台灣
      之售價，藉此將所得留在台灣，主要理由有三：一來是基
      於馬來西亞當時所得稅制高達三二％、中國大陸當時所得
      稅制高達三三％之相對於台灣之所得稅率為高且馬來西亞
      及中國大陸為保護原木自然資源因而特別針對原木製品出
      口價格課以出口稅。二來是為了美化原告經營狀況及財報
      帳面，避免銀行因原告獲利不佳而抽回銀根（銀行收回借
      貸款），所得必須留在台灣。原告九十年十二月三十一日
      帳載銀行借款五億七千八百六十一萬八千八百一十元皆係
      一年期內短期借款，屬原告流動負債，因而每年年底銀行
      是否續借之考量因素主要是以原告獲利情況為主。三來合
      板木市場係屬買方市場（供過於求），為薄利之行業亦屬
      傳統夕陽工業。為維持原告決定再售價格時能擁有相當彈
      性空間，以因應市場供需情況。蓋子公司進貨價格若不刻
      意偏低，則原告供國內內銷及外銷之時，為了獲取相當之
      利潤，必須於進貨成本上乘以相當之利潤率，作為再售價
      格，但若國內或國外市場上因競爭原因，再售價格必然受
      制於市場價格，方才得以成交，若原告執意以高於市場價
      格之再售價格出售，則終將滯銷，又基於合板木不宜久置
      ，及龐大倉儲費，原告將以重大損失收場。若市場價格低
      於進貨價格，則原告必須賠本賣出。因而為了因應市場供
      需瞬息萬變維持價格彈性，原告有必要儘量壓低進貨價格
      ，以應不時之需。馬來西亞稽徵機關也因此對於馬來西亞
      子公司年年虧損之帳載有意見，因而自八十九年起損益核
      定額遲遲未能確定。然被告對於原告所提示之上海及馬來
      西亞子公司幾乎年年虧損之帳載及在同時有出售於第三者
      時，原告以相對較低進貨價格進貨之資料及原告大皆獲利
      情況，皆視而不見，卻率斷認定原告將運用該資金所創造
      之營利貢獻及利潤留在馬來西亞及大陸，有違行政程序法
      第九條規定：「行政機關就該管行政程序，應於當事人有
      利及不利之情形，一律注意。」
（七）按所得稅法第二十四條第一項規定：「營利事業所得之計
      算，以其本年度收入總額減除各項成本費用、損失及稅捐
      後之純益額為所得額。」又按行為時查核準則第六十二條
      第一項規定，經營本業及附屬業務以外之損失及費用，不
      予認定。再同準則第九十七條規定，非營業所必需之借款
      利息不予認定。本件馬來西亞及上海子公司為原告半製品
      及製成本之衛星供應工廠，彼此命運息息相關，馬來西亞
      子公司所完成之半製品幾乎百分之百銷往台灣再行加工後
      內銷及出口，至於上海子公司之半製品及製成品，有四種
      出口情況，第一種為上海直接接單直接出口於第三人（非
      關係人），第二種為上海出口台灣母公司及台灣母公司加
      工後再內銷或外銷，第三種是所謂三角貿易，由台灣接單
      ，大陸出口於第三人，該三角貿易之押匯收入亦屬原告之
      營業收入及第四種為上海出口台灣母公司及台灣母公司未
      加工即再內銷或外銷。原告自身僱用百餘員工及申報九十
      年營業收入淨額九億三千三百三十三萬九千九百九十六元
      ，營業淨利為八千二百九十一萬二千七百四十三元，營業
      淨利率為八．八八％，尚高於未盡協力義務而被課以不利
      益之合板製造業同業利潤標準淨利率七％，並非如被告所
      言原告已呈空轉狀態。如此可知馬來西亞及上海子公司之
      貢獻使原告得以維持營運，百餘員工不致失業之事實不容
      抹煞。按原告公司之營業項目登記有投資有關事業（夾板
      製造及加工買賣和木製品及有關手工藝品製造及加工買賣
      業務）一項，依查核準則第六十二條之反面解釋，原告利
      用借款轉投資，亦屬經營本業範圍，其轉投資之損失及費
      用，應可列為費用或損失。（參見最高行政法院六十九年
      度判字第七三五號及六十七年度判字第三七九號判決要旨
      ）又「按營利事業所得稅結算申報查核準則第九十七條之
      一規定：營利事業利用借入款，轉投資於其他營利事業所
      得之投資收益，依規定免徵營利事業所得稅者；其因該項
      借款所支付之利息，應在上述投資收益項下減除，不得列
      作該投資事業之費用，此項規定之意旨，乃在防止一般營
      利事業，一方面利用借入款轉投資支付利息以降低所得，
      一方面取得轉投資收益，又可享受免徵所得稅之取巧行為
      。復於六十七年九月二十六日，以（六七）財北國稅壹字
      第一一八０九號函規定：「營利事業一方面有轉投資，另
      一方面又有支付利息之借入款時，除經查明有『（一）被
      投資之事業為國外營利事業者。（二）被投資之事業為國
      內全部所得免徵營利事業所得稅之生產事業。（三）特定
      用途之專案借款，並能提出證明文件者。（四）轉投資中
      屬無償配股部分（五）營利事業能證明其轉投資資金來源
      係利用自有資金，經查屬實』之一者外，均應視為係利用
      借入款轉投資。」（參見最高行政法院七十年度判字第六
      四號判決及七十年度判字第一二二二號判決要旨）。本件
      被投資之事業為國外營利事業者，原告向銀行借款亦可能
      為原告所用，惟被告核定原告九十年投資於馬來西亞及上
      海子公司皆係運用借入款投資，實屬率斷。又原告轉投資
      收益並無享受免徵所得稅之優惠，基於行為時查核準則第
      九十七條第十一款之立法意旨，得知行為時查核準則第九
      十七條第十一款之規定並不適用於原告。
（八）綜上所述，被告率斷認定原告向銀行借貸金額，並將運用
      該資金所創造之營利貢獻及利潤留在馬來西亞及大陸為由
      ，剔除原告九十年營利事業所得稅申報有關向銀行借貸之
      利息支出申報額為二九、六九０、八九二元，並自原告所
      申報支利息支出項下減除，因而核定原告利息支出一八、
      一四０、二六七元。然基於馬來西亞及上海子公司與原告
      具有上下游密切關係，因而不得以企業個體慣例為由否認
      彼此經濟密切之實質關係所引發之價格效果，又馬來西亞
      及上海子公司係原告長期經營為目的之投資，是以借貸方
      式轉投資資金利息，應為經營本業及附屬業務以內之損失
      ，為營業所必需，揆諸前揭說明及法條規定，被告之行政
      處分自有違誤。
二、被告答辯意旨略謂：
（一）查原告九十二年八月一四日提供股東往來一一二、七二一
      、三四五元部分設算利息明細表已就股東往來部分自行設
      算利息七、二七五、九二四元，被告乃依據其提供之資料
      重行核算正確金額為七、二七七、七六四元自利息支出項
      下減除，另其九十年度列報其他應收款－代收代付款及預
      付貨款部分，簽證會計師於九十二年七月一五日冠高審（
      一）字第九二０七二二０號補充說明說明二稱：主要係合
      板業在台灣因原木取得困難且消費習慣改變，已屬沒落之
      黃昏工業，原告為求繼續經營乃將生產重心逐漸轉移至大
      陸地區，因大陸地區資金及金融管制嚴格，為不延誤出貨
      及生產排程，乃委由台灣母公司代為處理資金匯出、匯入
      款項等事宜，再由台灣母公司統一向大陸子公司請款，由
      於大陸子公司仍屬創業期間，加以金額管制嚴格，資金匯
      出不易，是以九十年度其他應收款及預付貨款餘額頗大之
      因，且其復查主張亦稱原告九十年度列報股東往來借餘、
      其他應收款－代收代付款及預付貨款，係其為求繼續經營
      而將生產重心轉移至大陸地區投資子公司設廠之資金，合
      先明。另原告訴訟主張其九十年度帳列其他應收款及預
      付貨款之性質乃屬其投資子公司上海大茂公司及馬來西亞
      東馬公司之長期投資款項及代子公司採購機器設備等零件
      之應收款項乙節，查原告九十年度營利事業所得稅結算申
      報，其委任簽證會計師簽證查核說明稱本年度長期投資一
      二六、四七八、六一二元，其明細為東馬公司，持股比例
      六六．六七％，金額九０、四０八、一六九元，沙巴化學
      公司，持股比例二０％，金額二九、二六四、二０三元，
      上海大茂木業實業有限公司，持股比例一００％，金額六
      、八０六、二四０元，並未包含系爭其他應收款，且其代
      子公司採購機器設備等零件之應收款項，按母子公司屬不
      同法律主體，其各自享有不同之經濟利益及法律人格，仍
      應依首揭規定設算利息，是原告為大陸廠之母公司，系爭
      款項係其為求繼續經營而將生產重心轉移至大陸地區投資
      設廠之資金，原核依營利事業所得稅查核準則第九十七條
      第十一款規定按九十年度加權平均借款利率六．五三％設
      算利息合計二九、六九０、八九二元，自申報利息支出四
      七、八三一、一五九元項下減除，核定利息支出一八、一
      四０、二六七元，並無不合，原告所訴，洵不足採。
（二）至原告提供之亨興國際（香港）有限公司（原告轉投資）
      之COMMERCIAL INVOICE與原申報時帳載檢附之COMMERCIAL
      INVOICE單價不符，又無法提出合理說明，合先明。其
      次，關係企業間利用移轉定價之不合常規交易，本即為法
      所不許，原告主張與法不合；另原告所提示上海大茂公司
      九十年度直接出口第三人之押匯資料與出口給原告之押匯
      資料，其品名及規格不合，無法比較渠等是否有以較低價
      格出售於原告。又核對原告總分類帳、轉帳傳票、憑證，
      進貨（原料）部分：原告並未有向上海大茂公司及馬來西
      亞東馬公司進貨事實；進貨（製成品）部分：其向上海大
      茂公司進口合板僅一八、三九八、二六八元，與其向其他
      公司購買之進貨（製成品）其單價、規格及品名均不同，
      無法比較，是原告稱其以所獲得低價進貨之利益，來彌補
      轉投資款應收未收之利息，純屬托辭，所訴自無足採。
    理  由
一、按「營利事業所得之計算，以其本年度收入總額減除各項成
    本費用、損失及稅捐後之純益額為所得額。」「借貸款項之
    利息，其應在本營業年度內負擔者，准予減除。」分別為所
    得稅法第二十四條第一項及第三十條第一項所明定。次按「
    利息：．．．十一、營業人一方面借入款項支付利息，一方
    面貸出款項並不收取利息，或收取利息低於所支付之利息者
    ，對於相當於該貸出款項支付之利息或其差額，不予認定。
    」行為時查核準則第九十七條第十一款定有明文。而查核準
    則係財政部基於法定職權依所得稅法等法規所發布之行政規
    則，乃規定有關營利事業所得稅結算申報之調查、審核等事
    項，其中第九十七條第十一款係就營利事業所得稅之利息支
    出如何認定加以規定，並不涉及租稅主體、稅目、稅率、納
    稅方法及租稅減免等應以法律明定之租稅項目；又參照所得
    稅法第二十四條第一項及商業會計法第六十條第一項：「營
    業成本及費用，應與所由獲得之營業收入相配合，同期認列
    。」之規定，可知，所得稅法第三十條第一項所指得列為費
    用減除之利息，應指與營業收入相配合之利息為限，倘營業
    人貸出款項予他人，並不收取利息，他方面又借入款項支付
    利息，則其所支付之利息即非必需之費用，是行為時查核準
    則第九十七條第十一款規定，對於相當於貸出款項支付之利
    息或其差額，不予認定，即自帳載利息支出中減除之，核與
    所得稅法規定意旨無違，爰予援用。再按，稅務訴訟之舉證
    責任分配理論與一般民事訴訟相同，即認為在事實不明的情
    況下，其不利益應歸屬於由該事實導出有利之法律效果的訴
    訟當事人負擔，換言之，主張權利或權限之人，於有疑義時
    ，除法律另有規定外，應就權利發生事實負舉證責任，而否
    認權利或權限之人或主張相反權利之人，對權利之障礙、消
    滅、抑制之事實，負舉證責任，此依行政訴訟法第一百三十
    六條準用民事訴訟法第二百七十七條之規定甚明。因之，當
    事人主張事實須負舉證責任者，倘其所提出之證據不足為主
    張事實之證明，自不能認其主張之事實為真實，最高行政法
    院三十六年判字第十六號判例意旨亦足參照。
二、本件原告九十年度營利事業所得稅結算申報，列報利息支出
    四七、八三一、一五九元，被告以原告九十年度股東往來借
    餘一一二、七二一、三四五元，於九十年十二月三十一日結
    轉至其他應收款，乃按加權平均借款利率六．五三％設算利
    息七、二七七、七六四元；另九十年度列報其他應收款－代
    收代付款二０一、六一八、五七三元，因係代墊關係企業之
    款項，乃減除其中自股東往來借餘轉入一一二、七二一、三
    四五元之差額八八、八九七、二二八元，按加權平均借款利
    率六．五三％設算利息五、八０四、九八九元；又九十年度
    列報預付貨款二五四、三三五、九七八元，經核係其銀行借
    款資金資助大陸之關係企業，乃按加權平均借款利率六．五
    三％設算利息一六、六０八、一三九元，合計設算利息二九
    、六九０、八九二元自利息支出項下減除，核定利息支出一
    八、一四０、二六七元等情，業據兩造分別陳明在卷，復有
    原告九十年度營利事業所得稅結算申報書、被告九十年度營
    利事業所得結算申報核定通知書及復查決定書影本附原處分
    卷可稽，應堪認定。
三、原告雖主張略以：原告係合板業之製造及買賣廠商，因有感
    於國內工資上漲，原木取得不易及相關上下游產業均已外移
    ，故原告分別自七十八年及八十五年起，於馬來西亞及中國
    大陸設立一００％投資之東馬公司及大茂等子公司，並將生
    產重心逐漸移至各子公司。原告九十年度帳列其他應收款及
    預付貨款計四五五、九五四、五五一元，其中三三三、三九
    ０、三七九元之性質乃屬長期投資款項及代子公司採購機器
    設備等零件之應收款項，而被告逕以四五五、九五四、五五
    一元按加權平均借款利率六．五三％設算相對利息二九、六
    九０、八九二元，實令原告深感不服。又馬來西亞東馬公司
    及上海大茂公司係供應原告所需之半製品及製成品之衛星供
    應工廠，彼此具有上下游密切關係，渠等帳載並未提列相關
    利息支出，以支付原告所貸予轉投資款所生之利息，即是渠
    等公司並未計入該項利息支出之成本，而是將其產品以較其
    他客戶為低之價格售予原告，故原告以借貸方式之轉投資款
    未向東馬公司及大茂公司計收利息收入之負擔，已透過相互
    間有關收益、成本、費用與損益攤計之價格效果之相對低價
    進貨之利益彌補。被告在未考量原告所獲得低價進貨之利益
    並作相對性調整情況下，剔除原告利息支出，虛增原告課稅
    所得並課以稅負，對原告而言形同重複課稅。再者，原告公
    司之營業項目登記有投資有關事業一項，依查核準則第六十
    二條之反面解釋，原告利用借款轉投資，亦屬經營本業範圍
    ，其轉投資之損失及費用，應可列為費用或損失云云，資為
    爭執。
四、惟查，原告九十年度股東往來借餘一一二、七二一、三四五
    元，於九十年十二月三十一日結轉至其他應收款，原告自行
    設算利息七、二七五、九二四元，有原告設算利息明細表附
    原處分卷可憑，被告依據其所提供之資料重新核算正確金額
    為七、二七七、七六四元，並無不合；又原告九十年度資產
    負債表列報其他應收款－代收代付款二０一、六一八、五七
    三元，預付貨款二五四、三三五、九七八元，按「其他應收
    款」乃指非屬應收帳款之應收款項，「預付貨款」則係指凡
    訂購商品、原料、物料及燃料等而預付之貨款屬之，其他應
    收款及預付貨款皆屬流動資產科目，所謂流動資產指現金、
    短期投資及其他預期能於一年或一營業週期內轉換成現金、
    出售或耗用之資產（商業會計處理準則第十五條第一項、第
    二項第五款、第七款參照）。至營業週期則為投入現金購買
    原料、人工等，製成產品出售，變成應收帳款或現金平均所
    需之期間。本件原告既主張系爭其他應收款及預付貨款係代
    墊馬來西亞及上海子公司採購機器設備等零件之應收款項，
    及為求繼續經營而經生產重心轉移至馬來西亞及大陸地區投
    資子公司設廠之資金，以致無法作沖轉行為，是原告未就系
    爭其他應收款及預付貨款於營業週期內予以沖銷自明。原告
    就系爭其他應收款及預付貨款長期未予沖銷，有違交易常情
    ，且與會計原理不符，原告容認系爭款項存在，無異係將鉅
    額資金積壓供關係企業運用未收取利息，等同貸款與關係企
    業運用，原告一方面貸出款項予他人，並不收取利息，他方
    面又借入款項支付利息，本於收入與費用配合原則，則相當
    於貸出款項所支付之利息即非營業必需之費用，自不得認列
    ，從而被告就原告列報其他應收款減除其中自股東往來借餘
    轉入一一二、七二一、三四五元之差額八八、八九七、二二
    八元設算利息五、八０四、九八九元；及就預付貨款設算利
    息一六、六０八、一三九元，連同股東往來借餘，合計設算
    利息二九、六九０、八九二元，自利息支出項下減除，揆諸
    首揭行為時查核準則第九十七條第十一款規定，亦無不合。
五、原告雖主張：系爭款項係其為求繼續經營而將生產重心轉至
    大陸地區及馬來西亞投資設廠之資金，乃屬長期投資款項，
    而馬來西亞及大陸子公司生產之貨品仍由原告銷售，其相關
    收入已認列原告營業收入項下；又馬來西亞及大陸子公司與
    原告具有上下游密切關係，系爭款項已透過相互間有關收益
    、成本、費用與損益攤計之價格效果之相對低價進貨之利益
    彌補云云。惟查：
（一）被告曾以九十三年五月二十六日南區國稅法一字第０九三
      ０一０四五六０函請原告提示已將大陸子公司所生產之存
      貨由台灣母公司銷貨，其相關收入已帳列營業收入項下之
      佐證資料供核，有被告九十三年五月二十六日南區國稅法
      一字第０九三０一０四五六０函附於原處分卷可稽，然原
      告僅就初查時已提示之國外匯款申請書、出口報單、九十
      二年八月十四日提供股東往來設算利息明細表、協助解決
      關係企業財務問題協調會相關資料、加權平均借款利率計
      算方式、預付貨款明細、應收票據及帳款明細暨應收票據
      查核表等資料重複提示，惟該等資料僅能證明原告匯款至
      大陸及馬來西亞子公司，無法證明子公司生產之貨品由原
      告銷售，其相關收入已認列原告營業收入項下。次查，原
      告雖提示上海大茂公司（即大陸子公司）出口第三人與出
      口台灣母公司價格比較表，惟該比較表所列出口第三人與
      出口台灣母公司之產品，其品名、規格多所不同，無從比
      較，又其提示與馬來西亞東馬公司及上海大茂公司進出口
      報單、國外提單、商業收據等資料，僅能說明原告與該二
      公司間交易情況，核難證明其以低價向該公司進貨之方式
      ，有彌補其未收利息之主張，原告所提出之證明文件既未
      能證明其主張為真實，所訴自無足採。又縱原告主張為真
      實，惟利息支出是否認列與購進商品價款高低，實屬二事
      ，其所適用之法令規範要件皆不相同，尚不能以其購入之
      商品價款較低，而得主張借予關係企業之款項不能設算利
      息。
（二）次查原告九十年度營利事業所得稅結算申報，其委任簽證
      會計師簽證查核說明稱本年度長期投資一二六、四七八、
      六一二元，其明細為馬來西亞東馬公司，持股比例六六．
      六七％，金額九０、四０八、一六九元，沙巴化學公司，
      持股比例二０％，金額二九、二六四、二０三元，上海大
      茂公司，持股比例一００％，金額六、八０六、二四０元
      ，有九十年度營利事業所得稅結算簽證申報查核報告書附
      於原處分卷可稽，其中並未包含系爭其他應收款及應付貨
      款，且系爭款項如為投資款，應於相關報表顯示其持股比
      率，並編制合併財務報表，以利稅捐機關勾稽查核，原告
      未編制合併財務報表，且將系爭款項記載於應收款及應付
      貨款項下，已於法不合。又系爭款項如為投資款，自應列
      於子公司帳載之股本項下，惟子公司之股本並未增加，且
      據原告主張其匯至上海大茂公司之款項係記載於該公司「
      上海市外商投資企業月度會計報表」（即資產負債表）負
      債項下，顯示原告對上海大茂公司有債權。再者，母子公
      司財務獨立，因此各自財務資訊亦應透明化，各對其股東
      負責，子公司若有盈餘應按投資比例匯回母公司，原告以
      預付款及應收款的名義取代投資款，造成投資比例降低，
      將侵蝕應匯回母公司的盈餘，其將母子公司的財務混淆，
      在台灣貸款後以不同名義匯至大陸及馬來西亞子公司，龐
      大的利息支出卻由台灣母公司負擔，顯不合理。況母子公
      司核屬不同法律主體，各自享有不同之經濟利益及法律人
      格，被告據原告資產負債表帳載，就應收款及應付貨款設
      算利息，自屬有據，原告主張系爭款項係其為求繼續經營
      而將生產重心轉至大陸地區及馬來西亞投資設廠之資金，
      乃屬長期投資款項，不應設算利息云云，自不足採。
六、又查原告公司之營業項目登記雖有投資有關事業（夾板製造
    及加工買賣和木製品及有關手工藝品製造及加工買賣業務）
    一項，惟投資於其他事業必以長期經營為目的之投資為限，
    系爭款項既係列入流動資產項下「其他應收款」及「應收貨
    款」科目，則其非屬以長期經營為目的之轉投資甚明。是原
    告主張其利用借款轉投資，亦屬經營本業範圍，其轉投資之
    損失及費用，應可列為費用或損失云云，尚不足採。其次，
    查核準則第九十七條之一於九十年業已刪除，原告主張之相
    關函示及判決自無從採據。再者，外國人投資條例係規範外
    國人在中華民國境內之投資、保障、限制及處理事宜，又華
    僑回國投資條例係規範華僑回國投資之鼓勵、保障及處理事
    宜，此觀外國人投資條例及華僑回國投資條例第一條之規定
    自明，原告並非外國法人亦非華僑，本件亦與外國人投資或
    華僑回國投資無涉，自無適用餘地，併予敘明。
七、綜上所述，原告之主張均無可採，被告依行為時查核準則第
    九十七條第十一款規定，就原告之股東往來借餘、其他應收
    款－代收代付款及預付貨款，設算利息合計二九、六九０、
    八九二元，自利息支出項下減除，核定利息支出一八、一四
    ０、二六七元，洵無違誤；復查決定及訴願決定遞予維持，
    並無不合，原告起訴意旨求為撤銷，為無理由，應予駁回。
    又本件事證已明，兩造其餘攻擊防禦方法，核與判決結果不
    生影響，爰不再逐一論述，併予敘明。
據上論結，本件原告之訴為無理由，依行政訴訟法第一百九十五
條第一項後段、第九十八條第三項後段，判決如主文。
中    華    民    國  九十五  年   一   月    十七    日
                  第一庭審判長法  官  呂佳徵
                              法  官  蘇秋津
                              法  官  許麗華
以上正本係照原本作成。
如不服本判決，應於判決送達後二十日內向本院提出上訴書狀，
其未表明上訴理由者，應於提起上訴後二十日內向本院提出上訴
理由書（須按對造人數附繕本）；如於本判決宣示或公告後送達
前提起上訴者，應於判決送達後二十日內補提上訴理由書（須附
繕本）。未表明上訴理由者，逕以裁定駁回。
提起上訴應預繳送達用雙掛號郵票七份（每份三十四元）。
中    華    民    國  九十五  年   一   月    十七    日
                              書記官  涂瓔純


司法院資訊處製作；財團法人民間司法改革基金會備份。
